【裁判字號】    90,判,352
【裁判日期】    900308
【裁判案由】    綜合所得稅
【裁判全文】
最  高  行  政  法  院  判  決                      九十年度判字第三五二號
    原      告  甲○○
    被      告  財政部臺灣省南區國稅局
    代  表  人  許虞哲
右當事人間因綜合所得稅事件，原告不服行政院中華民國八十八年十二月四日台八十
八訴字第四四一三五號再訴願決定，提起行政訴訟，本院判決如左：
    主  文
原告之訴駁回。
訴訟費用由原告負擔。
    事  實
緣原告八十二年度綜合所得稅結算申報，被告以其漏報取自國防部中山科學研究院（
以下簡稱中科院）之薪資所得計新台幣（下同）一七二、五三○元，乃核定補徵稅額
二三、六二六元。原告不服，就取自中科院薪資所得一七二、五三○元部分，申經復
查結果，未准變更。提起訴願、再訴願，均遭決定駁回，遂提起行政訴訟，茲摘兩
造訴辯意旨於次：
原告起訴意旨略謂︰一、鈞院八十七年度判字第二○一九號判決理由事項，對原告有
利之部分，及行政命令生效日期之規定，未參酌七十八年四月二十九日行政院台八十
七規字第一○九○四號函釋規定辦理，不當追溯之認事用法之違誤，乃提出原告免於
追課五年稅之主張。復依被告之答辯：「況財政部臺灣省北區國稅局於八十二年間派
員前往中科院調查瞭解結果，其支付中科院非軍職人員之品位加給及技術津貼確係按
月給付方式，復經中科院．．．等語。足見中科院給付非軍職人員之品位加給及技術
津貼之所得屬經常性補助費」云云；其中明顯述及被告承認系爭品位加給及技術津貼
為經常性研究補助費，則依第四條第八款之規定自屬免稅範圍。又如依所得稅法第十
四條第一項第三類「薪資所得．．．及依第四條規定免稅之項目不在此限。」之規定
，復無扣繳憑單，原告當年自不負申報義務。二、依鈞院八十七判字第二○一九號判
決主文理由事項：「而首揭所得稅法之規定也一直未變，僅補充解釋該稅法之行政院
及財政部函釋變更．．．」明確表示鈞院之判決亦同意財政部六十八台財稅三八五○
一號及行政院八十四台財三七○○七號函確為補充法律解釋。並且由徵免原則變更為
徵稅確立，則依行政院七十八年四月二十九日行政院台七十八規字第一○九○四號函
第二項「至如行政機關本於職權就法規條文未規定事項所作之補充規定，應自補充規
定下達日生效，亦經本院七十一年三月二十四日台七十一財字第四五四七號函釋有案
．．．」之規定；本件系爭品位加給、技術津貼遲至八十四年台財三七○○七號函始
補充解釋確立應予繳稅，自不應產生追溯問題，合該指明。為此，請判決撤銷原處分
及一再訴願決定等語。
被告答辯意旨略謂︰一、原告為中科院非軍職員工，八十二年度領取中科院薪資所得
中有一七二、五三○元屬「品位加給」，為原告所不爭，而查中科院之預算雖分別依
計畫編列人事費支應其員工之各項給與，但實際上領受「科技品位加給」或「技術津
貼」之非軍職人員，無論配屬之單位或參與不同計畫，悉依該院所訂「科技人員品位
加給支給標準表」、「技術員薪給標準表」之等級，每月按職級定額領取「科技品位
加給」或「技術津貼」，原告亦自承按月給付。又中科院與聘僱人員之約定事項亦載
明「薪給」除實物代金及眷補費外，包括全部給與，此業經財政部台灣省北區國稅局
派員赴中科院現場查閱資料瞭解無誤，並為中科院八十一年十一月三日八十一訓誠字
一六八七三號函中所明示，是系爭「品位加給」自始即屬薪資所得。至原告訴稱本案
之研究補助費係針對每個研究計畫個別申請，且其發放方式是依各個員工對各個不同
之專案所作之各別貢獻程度分別發放，因此，在不同之專案中，各參與員工所領取之
研究補助費並不固定，即非定額給付，顯非事實，仍應依法合併申報繳稅。原核定予
以併課綜合所得稅，並無不合。二、納稅義務人如有所得稅法第十四條第一項各類之
所得，即應依同法第七十一條規定申報納稅，原告當年度有取自中科院「品味加給」
或「技術津貼」為其所不爭，則原告當有申報之義務，尚不能以無扣繳憑單否認其有
該二筆所得之事實，亦不能阻卻申報納稅之義務。三、又原告引用行政院七十八年四
月二十九日台七十八規字第一○九○四號函第二項「至如行政機關於職權就法規條文
未規定事項所作之補充規定，應自補充規定下達日生效，亦經大院七十一年三月二十
四日台七十一財字第四五四七號函釋有案：」之規定，指本件系爭品位加給、技術津
貼遲至八十四年台財三七○○七號函始補充解釋確立應予繳稅，自不應產生追溯問題
。並引鈞院八十七年判例第二一○九號判決主文理由事項：「而首揭所得稅法之規定
也一直未變，僅補充解釋該稅法之行政院及財政部函釋變更．．．」明確表示鈞院之
評事亦同意財政部六十八年台財稅第三八五○一號及行政院八十四年台財第三七○○
七函確為補充「法律規定」。惟依其上開鈞院判決主文理由事項已載明為「．．．，
僅『補充解釋』該稅法．．．」而非如原告所稱係「補充規定」，原告強採，顯非妥
適。四、原告所領取之「科技品位加給」或「技術津貼」係所得稅法第十四條規定之
薪資所得，當無疑義，又中科院之研究專案並非單一計畫，而是各個研究專案，接連
不斷，自不符合同法第四條之列舉式免稅條款中第八款規定。請判決駁回原告之訴等
語。
    理  由
按中華民國政府或外國政府，國際機構、教育、文化、科學研究機構、團體，或其他
公私組織，為獎進修、研究或參加科學或職業訓練而給與之獎金及研究、考察補助費
等所得，免納所得稅。但受領獎學金或補助費，如係為授與人提供勞務所取得之報酬
，不適用之，為行為時所得稅法第四條第八款所規定。又凡公、教、軍、警、公私事
業職工薪資及提供勞務者之所得，為薪資所得，該項所得之計算，以在職務上或工作
上取得之各種薪資收入為所得額；前項薪資包括薪金、俸給、工資、津貼、歲費、獎
金、紅利、各種補助費及按月或按年分期給付之退休金或養老金。但為雇主之目的，
執行職務而支領之差旅費、日支費及加班費不超過規定標準者，及依同法第四條規定
免稅之項目，不在此限，復為同法第十四條第一項第三類所明定。查，原告八十二年
度綜合所得稅結算申報，經被告查得其取自中科院之薪資所得一七二、五三○元未合
併申報，遂依查得資料核定其綜合所得總額七六一、○五○元，補徵稅額二三、六二
六元。原告不服，就其取自中科院之薪資所得一七二、五三○元部分，循序提起行政
訴訟，主張：本案原告所領取之「品位加給」（或「技術津貼」）所得為研究補助費
應合於免稅優惠之立法目的，依法免納所得稅。又該項所得之本質，既經中科院認定
為免稅所得，自足堪信實。且依財政部六十八年十一月三十日台財稅第三八五○一號
函釋及鈞院八十七年度判字第二○一九號判決意旨，應屬免稅範圍。本件原告於申報
所得稅時，即依當年度扣繳憑單誠實申報，而今距前申報日期五年後，中科院復掣發
扣繳憑單，其掣發原因為何﹖所據法令為何﹖在在不詳，而被告卻依此為補稅理由，
似嫌牽強。政府機關對人民之信賴利益應予保護，本案認定課稅之標準未明確前，自
不宜追溯補徵系爭薪資所得之稅款，否則有違「法律不溯既往」原則。且稅捐稽徵人
員依所得稅法第九十五條規定，逐年至中科院查閱會計資料，而對該研究補助費未予
扣繳並未置喙，足證稅捐稽徵人員亦同意中科院將研究補助費性質認定為免稅範圍。
從而，本件被告依所得稅法第四條第八款但書之規定，課徵系爭稅款，應為無效云云
。經查，中科院不論依何法源設立，其所屬人員是否具有相同軍人之身分，除非法律
明定免徵綜合所得稅外，自不得解免其納稅之義務。又行政法上所謂信賴保護原則，
係指人民因相信既存之法秩序，而安排其生活或處置其財產，則不能因嗣後法規之制
定或修正，而使其遭受不能預見之損害，用以保護人民之既得權益。本原則之適用，
係在禁止新制定或修正法規有溯及既往之效力。而所謂平等原則，係指相同之事件應
為相同之處理，不同之事件則應為不同之處理，除有合理正當之事由外，否則不得為
差別待遇，合先明。本件中科院之預算雖分別依計畫編列人事費支應其員工之各項
給與，但實際上領受「品位加給」或「技術津貼」之非軍職人員，無論配屬之單位參
與不同計畫，均依該院所訂「科技人員品位加給支給標準表」、「技術員薪給標準表
」之等級，每月按職級定額領取科技品位加給或技術津貼。且該院與其聘僱人員之約
定事項亦載明所指薪給，除實物代金及眷補費外，包括全部給與，其非軍職人員所領
受之科技品位加給或技術津貼，核屬因提供勞務所取得之報酬，應無行為時所得稅法
第四條第八款免納所得稅規定之適用。況財政部臺灣省北區國稅局曾於八十二年間派
員前往該中科院瞭解結果，其支付非軍職人員之科技品位加給及技術津貼確係按月給
付方式，復經中科院八十一年十一月三日（八一）訓誠字第一六八七三號函致被告，
說明該院各類薪資扣繳所得稅狀況：「以該院於年度開始即訂有各項研究計畫，並按
照研究計畫逐月實施。各項研究計畫除一般經費外，為獎勵科技人員竭盡心智參與研
發工作，另編列研發人員研究補助費及技術津貼。為便利作業，研發人員研究補助費
係採按月發放方式，再經由成本歸戶手續，回歸計畫預算內（研究補助費採個案給付
，必將增加人力及作業之負擔，不符經濟效益）」等語。足見中科院給付非軍職員工
之品位加給及技術津貼之所得，屬經常性研究補助費給與，且依職級按月定額支給，
為提供勞務所取得之報酬，依首揭規定，核非免稅之薪資所得，被告依法發單補徵稅
款，並未逾稅捐稽徵法第二十一條所定核課期間，於法並無不合，且尚不違背法律不
溯既往原則。而首揭所得稅法之規定一直未變更，僅闡明該稅法之行政院及財政部之
函釋變更，未及於法規之制定或修正，則上開函釋之變更應追溯至首開稅法頒布時生
效適用，且無行政法信賴保護原則之適用。本院八十七年度判字第二○一九號判決意
旨，亦與此相同，原告顯然斷章取義，而有所誤解。另納稅義務人如有所得稅法第十
四條第一項各類之所得，即應依同法第七十一條規定申報納稅。從而，被告依據首揭
法律規定，課徵原告本件系爭所得稅，核無不合。原告主張，核無足採，原處分洵無
違誤，一再訴願決定，遞予維持，俱無不合。原告起訴意旨，難謂為有理由，應予駁
回。
據上論結，本件原告之訴為無理由，爰依行政訴訟法施行法第二條、行政訴訟法第九
十八條第三項前段，判決如主文。
中    華    民    國     九十        年      三      月       八        日
                    最 高 行 政 法 院  第 五 庭
                                審 判 長 法  官      廖  政  雄
                                         法  官      黃  璽  君
                                         法  官      趙  永  康
                                         法  官      林  清  祥
                                         法  官      姜  仁  脩
右  正  本  證  明  與  原  本  無  異
                                         法院書記官  莊  俊  亨
中    華    民    國     九十        年      三      月       九        日


司法院資訊處製作；財團法人民間司法改革基金會備份。
